臺灣臺中地方法院民事判決
111年度家繼訴字第8號
原      告  陳瑛杰  
被      告  陳榮彬  
            陳榮彰  
兼上一被告
訴訟代理人  陳瑛明  
上列當事人間請求分割遺產事件，本院於民國111年7月25日言詞
辯論終結，判決如下：
    主  文
一、兩造就被繼承人陳林瑞雲所遺如附表一所示之遺產，應依附
    表一「本院分割方法」欄所示方法予以分割。
二、訴訟費用由兩造按附表二所示比例負擔。　　
    事實及理由
壹、原告主張：
    被繼承人陳林瑞雲於民國109年7月27日死亡，兩造均為被繼
    承人陳林瑞雲之子，應繼分如附表二所示。又被繼承人陳林
    瑞雲遺有如附表一所示之遺產，被繼承人陳林瑞雲並未以遺
    囑禁止繼承人分割遺產，兩造間復無不能分割之約定，且如
    附表一所示之遺產亦無不可分割之情形，惟兩造迄今無法達
    成分割協議，爰依民法第1164條之規定，提起本件分割遺產
    訴訟，請求如附表一編號1至4所示之遺產，請准予變價分割
    ，所得價金由兩造按應繼分比例分配等語。　
貳、被告之抗辯：
一、被告陳榮彬抗辯稱：於86年間因住家整修，被繼承人陳林瑞
    雲有向伊借新臺幣（下同）85萬元，該筆85萬元債務應先由
    被繼承人陳林瑞雲遺產清償。85萬元中之80萬元係開票，5
    萬元係領現金，當天係被告陳瑛明載被繼承人陳林瑞雲和伊
    一起去第五信用合作社領錢，但沒有寫借據。從88年起被繼
    承人陳林瑞雲之健保費都係由伊支付，被繼承人陳林瑞雲之
    就醫也是由伊負責等語。　　
二、被告陳榮彰抗辯稱：被繼承人陳林瑞雲生前都係伊與被告陳
    瑛明共同扶養，原告沒有扶養過被繼承人陳林瑞雲，且被繼
    承人陳林瑞雲住院時，原告也沒有照顧被繼承人陳林瑞雲，
    原告應該不能分那麼多。否認被告陳榮彬對被繼承人陳林瑞
    雲有85萬元之債務，此部分被告陳榮彬應提出證明等語。
三、被告陳瑛明抗辯稱：不同意原告之請求。被繼承人陳林瑞雲
    生前都係伊在扶養，被繼承人陳林瑞雲就醫都係伊再載送，
　　原告對被繼承人陳林瑞雲未履行扶養義務，伊認為原告不能
    分到這麼多遺產。否認被告陳榮彬有借被繼承人陳林瑞雲85
    萬元，家裡整修的費用係用兩造父親死亡後所留下的錢給付
    。被繼承人陳林瑞雲係伊在扶養，但所得稅扶養扣除額都係
    被告陳榮彬在報等語。　　
參、得心證之理由：
一、按遺產繼承人，除配偶外，依左列順序定之：一、直系血親
    卑親屬。二、父母。三、兄弟姊妹。四、祖父母。前條所定
    第一順序之繼承人，以親等近者為先。第1138條所定第1順
    序之繼承人，有於繼承開始前死亡或喪失繼承權者，由其直
    系血親卑親屬代位繼承其應繼分。同一順序之繼承人有數人
    時，按人數平均繼承。但法律另有規定者，不在此限。配偶
    有相互繼承遺產之權，其應繼分，依左列各款定之：一、與
    第一千一百三十八條所定第一順序之繼承人同為繼承時，其
    應繼分與他繼承人平均。民法第1138條、第1139條、第1140
    條、第1141條、第1144條第1項第1款分別定有明文。又繼承
    人有數人時，在分割遺產前，各繼承人對於遺產全部為公同
    共有；繼承人得隨時請求分割遺產，但法律另有規定或契約
    另有訂定者，不在此限，民法第1151條、第1164條亦定有明
    文。
二、原告主張：被繼承人陳林瑞雲於109年7月27日死亡，遺有如
    附表一所示之遺產，及兩造均為繼承人，應繼分如附表二所
    示之事實，業據其提出戶籍謄本、繼承系統表、財政部中區
    國稅局遺產稅免稅證明書、土地登記第一類謄本、建物登記
    第一類謄本為證，並有中華郵政股份有限公司臺中郵局111
    年5月30日中管字第1111800389號函暨所附被繼承人陳林瑞
    雲存簿儲金帳戶歷史交易清單在卷可稽，且為被告所不爭執
    ，堪信為真。
三、被告陳榮彬抗辯稱：於86年間因住家整修，被繼承人陳林瑞
    雲有向伊借85萬元，該筆85萬元債務應先由被繼承人陳林瑞
    雲遺產清償等語，然為被告陳榮彰、陳瑛明所否認。按稱消
    費借貸者，謂當事人一方移轉金錢或其他代替物之所有權於
    他方，而約定他方以種類、品質、數量相同之物返還之契約
    ，民法第474條第1項定有明文。又民事訴訟法係由原告主張
    權利者，應先由原告負舉證之責，若原告先不能舉證，以證
    實自己主張之事實為真實，則被告就其抗辯事實，即令不能
    舉證，或其所舉證據尚有疵累，亦應駁回原告之請求；又主
    張法律關係存在之當事人，須就該法律關係發生所須具備之
    特別要件，負舉證之責任。再消費借貸法律關係之成立，須
    具備：⒈借貸意思表示相互一致；⒉交付借貸物等特別要件，
    是當事人主張有金錢借貸關係存在，自須就雙方借貸意思表
    示互相一致，及確實有金錢交付等事實，負擔舉證之責任。
    查本件被告陳榮彬固提出台中市第五信用合作社活期儲蓄存
    款摺為證，然觀諸該存摺交易明細，於86年5月21日雖有記
    載支出「合支800,000元」、「現金50,000元」，然該等明
    細僅能證明被告陳榮彬於該日提出800,000元、50,000元，
    然未能證明其與被繼承人當時有金錢交付之事實，亦未能證
    明其間當時已有借貸意思合致，依據上開說明，尚難遽認被
    告陳榮彬有借被繼承人陳林瑞雲85萬元之事實，而被告陳榮
    彬又未提出其他具體事證，證明伊與被繼承人陳林瑞雲間確
    實有成立借貸契約，則被告陳榮彬此部分之抗辯，自難憑採
    。另被告陳榮彰、陳瑛明抗辯稱：被繼承人陳林瑞雲生前，
    原告對其未履行扶養義務，故原告應不能分到這麼多遺產云
    云，既為原告所否認，被告陳榮彰、陳瑛明又未舉證以實其
    說，何況本件被繼承人陳林瑞雲死亡後，遺有如附表一所示
    之遺產，足認陳林瑞雲生前並非不能維生之人，尚不符合民
    法第1117條第1項、第2項所定受扶養權利人應具備不能維持
    生活之要件。基此，即難認為原告於被繼承人陳林瑞雲生前
    ，對其負有法定扶養義務。綜此，被告陳榮彰、陳瑛明此部
    分抗辯，不足採信。
四、本件兩造就被繼承人陳林瑞雲之遺產無法協議分割，且如附
    表一所示之遺產並無不能分割之情形，另無證據顯示兩造彼
    此訂有不分割遺產之協議，則原告本於繼承人之地位，依照
    前揭法條規定，請求裁判分割兩造公同共有之如附表一所示
    遺產，即屬有據。
五、按法院就共有物為裁判分割時，應考慮公平、當事人聲明、
    應有部分比例與實際是否相當、共有物之客觀情狀、共有物
    之性質、共有物之價格與經濟價值、共有利益、各共有人主
    觀因素與使用現狀、各共有人之利害關係等因素；又究以原
    物分割或變價分割為適當，法院除應斟酌上述因素外，不受
    共有人所主張分割方法之拘束。復按共有物分割之方法不能
    協議決定者，法院得命為以原物分配於各共有人，民法第82
    4條第2項第1款定有明文，又公同共有物分割之方法，除法
    律另有規定外，應依關於共有物分割之規定，此觀同法第83
    0條第2項規定自明。如附表一編號1至4所示之遺產均為不動
    產，原告固請求將系爭不動產變價分割，所得價金由兩造按
    應繼分比例分配，然被告陳榮彰、陳瑛明及渠等之家人共10
    幾人目前仍居住在如附表4所示之建物內之事實，為兩造所
    不爭執。審酌兩造使用、利用情形及經濟利益，本院認將附
    表一編號1至編號4所示遺產由公同共有改為分別共有，並不
    損及兩造之利益，且兩造就不動產部分若取得分別共有，對
    於所分得之應有部分均得以自由單獨處分。至於同表編號5
    部分，係屬存款，性質可分，自依兩造應繼分取得所有(含
    法定孳息)。爰判決如主文第一項所示。
六、末按因共有物分割、經界或其他性質上類似之事件涉訟，由
    敗訴當事人負擔訴訟費用顯失公平者，法院得酌量情形，命
    勝訴之當事人負擔其一部，民事訴訟法第80條之1 定有明文
    ，此規定亦為家事訴訟事件所準用，觀之家事事件法第51條
    規定即明。本件分割遺產乃具非訟事件之性質，本院斟酌何
    種分割方法較能增進共有物之經濟效益，並兼顧兩造之利益
    ，以決定適當之分割方法，不因何人起訴而有不同，故原告
    請求分割之訴雖有理由，惟由敗訴當事人負擔訴訟費用顯非
    公平，爰由兩造依應繼分比例即附表二所示之比例負擔訴訟
    費用。
肆、訴訟費用負擔之依據：家事事件法第51條，民事訴訟法第80
    條之1、第85條第1項本文。
中　　華　　民　　國　　111 　年　　8 　　月　　25　　日
                  家事法庭    法  官    陳斐琪
以上正本係照原本作成。
如對本判決上訴，須於判決送達後20日之不變期間內，向本院提
出上訴狀（須按他造當事人之人數附繕本）。如委任律師提起上
訴者，應一併繳納上訴審裁判費。
中　　華　　民　　國　　111 　年　　8 　　月　　25　　日
                              書記官   張捷菡
　
附表一：被繼承人陳林瑞雲之遺產明細暨遺產分割方法
編號 財產種類   遺產標的 新臺幣（下同)(單位：元）    本院分割方法 1  土地 臺中市○○區○○段000地號(面積：146㎡)（權利範圍：1分之1）  由兩造按附表二所示應繼分比例分割為分別共有。  2 土地 臺中市○○區○○段00000地號(面積：8㎡)（權利範圍：全部）   3 土地 臺中市○○區○○段000地號(面積：445㎡)（權利範圍：132分之1）   4 建物 臺中市○○區○○路○段000巷00號（權利範圍：100000分之25000）   5 存款 烏日郵局 3,925(含法定孳息) 由兩造按附表二所示應繼分比例分配。 

附表二：繼承人應繼分比例
編號  繼　承　人 應繼分比例 1 陳瑛明 1/4 2 陳瑛杰 1/4 3 陳榮彬 1/4 4 陳榮彰 1/4